臺灣臺南地方法院民事判決　　　　　　　99年度訴字第1715號
原　　　告　蘇清上
被　　　告　林銀王
訴訟代理人　林黃不
被　　　告　楊竹誠
訴訟代理人　楊進順
被　　　告　蘇楊幸圓
　　　　　　蘇耿申
　　　　　　蘇泰平
　　　　　　蘇泰安
兼上列2人共
同訴訟代理人　蘇世玉
被　　　告　林李埤
　　　　　　林育揚
上　1　 人
法定代理人　林燕禎
　　　　　　林炳宏
上列當事人間請求分割共有物事件，經本院於民國100年5月18日
言詞辯論終結，判決如下：
    主  文
兩造共有坐落臺南市善化區○○○段二小段五七二地號土地（面
積四二０平方公尺）分割方法如下：附圖所示編號A部分（面積
一０七平方公尺）及G部分（面積一平方公尺）土地分歸原告所
有，附圖所示編號B部分（面積七０平方公尺）土地分歸被告林
李埤所有，附圖所示編號C部分（面積一六平方公尺）土地分歸
被告林銀王、蘇耿申、蘇泰平、蘇泰安、蘇世玉、林李埤按附表
所示原應有部分比例保持共有，附圖所示編號D部分（面積九二
平方公尺）土地分歸被告林銀王所有，附圖所示編號E部分（面
積八一平方公尺）土地分歸被告林育揚所有，附圖編號F部分（
面積五三平方公尺）土地分歸被告楊竹誠所有。
被告林銀王、楊竹誠、蘇耿申、蘇泰平、蘇泰安、蘇世玉、林李
埤、林育揚應分別補償原告及被告蘇楊幸圓如附表所示之金額。
訴訟費用由兩造按如附表所示比例負擔。
    事 實 及 理 由
壹、程序方面：被告蘇世玉、蘇耿申、蘇泰平、蘇泰安等經合法
    通知，未於最後言詞辯論期日到場，核均無民事訴訟法第38
    6條所列各款情形，爰依原告之聲請，由其一造辯論而為判
    決。
貳、實體方面：
一、本件原告起訴主張：
  (一)坐落臺南市善化區○○○段二小段572地號（面積420平方公
    尺）之土地（下稱系爭土地），為兩造所共有（各共有人及
    應有部分比例詳如附表所示）。茲因原告擬於原告所有之同
    段570、570-1地號土地興建房舍，因建築基地與道路間有兩
    造共有之系爭土地間隔，經原告與被告多次協調分割未果，
    致建築基地未面臨道路，無法依建築法規興建房舍，影響原
    告之權利甚鉅，爰依民法第823條第1項、824條之規定，請
    求裁判分割。
  (二)又同段574地號土地之前方部分即如附圖所示編號C部分土地
    希望由574地號土地之共有人保持共有；且就系爭土地分割
    後，因兩造取得面積增減而需互補差價之計算，原告同意以
    系爭土地之公告現值即每平方公尺新臺幣（下同）5,000元
    之價格補償。至如附圖所示編號G部分尚有1平方公尺，倘被
    告均不欲取得，原告同意取得該部分之土地。
  (三)並聲明：
    1.方案一：僅就原告應有部分比例之土地分割予原告，其餘
      土地保持共有。
    2.方案二：由各自私有地東邊界線起向西邊分割共有物；分
      割各自應有部分比例面積，分割後各自私有地可與既有道
      路相連，方便日後規劃運用。
二、被告等之抗辯：
  (一)被告林銀王部分：系爭土地為水利地，目前用途為一部分是
    水溝，一部分在各共有人使用之範圍內。又被告希望先由地
    政機關測量兩造各占有使用土地之面積，再以買賣方式為之
    ，且被告同意系爭土地分割後以每平方公尺5,000元之價格
    互為補償，並由收取補償費之人支付代書費用及增值稅。至
    同段574地號土地之前方部分即如附圖所示編號C部分土地希
    望由574地號土地之共有人保持共有。並聲明：請求駁回原
    告之訴。
  (二)被告楊竹誠部分：被告與訴外人楊許昆花係夫妻，而同段57
    9地號土地及其上建物為被告所有，同段582地號土地為訴外
    人楊許昆花所有，希望由被告與訴外人楊許昆花分得同段57
    9、582地號土地前面部分之土地（即附圖所示編號F部分）
    ，且同意系爭土地分割後以每平方公尺5,000元之價格互為
    補償，而代書費用及增值稅則應由原告支出。另被告不欲分
    得如附圖所示編號G部分（1平方公尺）。至同段574地號土
    地之前方部分即如附圖所示編號C部分希望由574地號土地之
    共有人保持共有。並聲明：請求駁回原告之訴。
  (三)被告蘇楊幸圓部分：希望分割為個別所有，至分得哪部分無
    意見。又被告同意系爭土地分割後以每平方公尺5,000元之
    價格互為補償，但不願意支付代書費用及增值稅。至同段57
    4地號土地之前方部分即如附圖所示編號C部分希望由574地
    號土地之共有人保持共有。並聲明：請求駁回原告之訴。
  (四)被告蘇世玉、蘇泰平、蘇泰安部分：對原告之請求及分割後
    互為補償金額以系爭土地公告現值計算均無意見。
  (五)被告林李埤部分：同段573地號土地內之農作物為被告所種
    植，希望分得同段573地號土地前面部分之土地（即如附圖
    所示編號B部分）。至同段574地號土地之前方部分即如附圖
    所示編號C部分希望由574地號土地之共有人保持共有。並聲
    明：請求駁回原告之訴。
  (六)被告林育揚部分：目前系爭土地之所有共有人均不知悉其等
    各自占有使用之面積，故希望先由地政機關測量每個人占有
    使用之面積，再以買賣方式為之；且被告同意系爭土地分割
    後以每平方公尺5,000元之價格互為補償，並由收取補償費
    之人支付代書費用及增值稅。至同段574地號土地之前方部
    分即如附圖所示編號C部分希望由574地號土地之共有人保持
    共有。並聲明：請求駁回原告之訴。
三、按共有人除共有物之使用目的不能分割或契約訂有不分割之
    期限外，得隨時請求分割共有物；共有物之分割，依共有人
    協議之方法行之，分割之方法不能協議決定者，法院得因任
    何共有人之請求，命為以原物分配於各共有人；以原物為分
    配時，因共有人之利益或其他必要情形，得就共有物之一部
    分仍維持共有；民法第823條第1項前段、第824條第1項、第
    2項第1款前段、第4項分別定有明文。本件原告主張兩造共
    有如附表所示之系爭土地，並無不能分割之情形，且共有人
    又無不分割之特約，然對於分割方法迄未能達成協議等情，
    業據原告提出土地登記謄本、地籍圖謄本為憑，亦為被告等
    所不爭執，並經本院函詢台南市政府確認系爭土地並非位於
    尋常洪水位行水區域，有台南市政府100年5月11日府水行字
    第1000302463號函在卷可稽，揆諸前揭規定，原告請求分割
    系爭土地，於法自屬有據。
四、又法院為裁判分割前，應顧及公平、當事人之聲明、應有部
    分之比例與實際是否相當、共有物之客觀情狀、性質、價格
    與經濟價值、共有利益、各共有人之主觀因素與使用現狀、
    利害關係等因素為綜合判斷。經查，系爭土地係1長條狀之
    土地，南邊面臨1現供通路使用之巷道，北邊緊臨同段570、
    570-1、573、574、575、578、579、582地號土地，且同段
    570、570-1地號土地上之建物為原告所有，同段573地號土
    地上之農作物為被告林李埤所種植，同段574號土地為林銀
    王、蘇耿申、蘇泰平、蘇泰安、蘇世玉、林李埤所共有、現
    供通路使用，同段575地號土地上之建物係被告林銀王所有
    ，同段578地號土地上之建物為被告林育揚之母林燕禎所有
    ，同段579地號土地上之建物為被告楊竹誠所有，同段582地
    號土地上之建物則為被告楊竹誠配偶楊許昆花所有，此為兩
    造所不爭執之事實，並經本院會同地政人員至現場履勘明確
    ，製有勘驗測量筆錄、現場照片及複丈成果圖在卷可稽。是
    本院審酌系爭土地之地形係長條狀，其南方面臨道路，且兩
    造均陳明分割後願取得其所有建物（或使用之土地）鄰接部
    分之土地，而附圖所示C部分則願由林銀王、蘇耿申、蘇泰
    平、蘇泰安、蘇世玉、林李埤按原應有部分保持共有，則如
    依附圖所示之方案分割系爭土地（即附圖編號A部分及G部分
    土地分歸原告所有，附圖編號B部分土地分歸被告林李埤所
    有，附圖編號C部分土地分歸林銀王、蘇耿申、蘇泰平、蘇
    泰安、蘇世玉、林李埤按附表原應有部分比例保持共有，附
    圖編號D部分土地分歸被告林銀王所有，附圖編號E部分土地
    分歸被告林育揚所有，附圖編號F部分土地分歸被告楊竹誠
    所有），兩造所分得土地均能與其現使用之土地併合使用，
    且所分得之土地南邊均與道路有適宜之聯絡，不致於發生通
    行之困難，亦無礙兩造目前之使用現況等各項因素，認兩造
    依如依附圖所示之分割方案取得土地，對兩造均較為公平合
    理，合乎經濟效益之使用，爰判決系爭土地之分割方案如主
    文第1項所示。
五、另按以原物為分配時，如共有人中有未受分配，或不能按其
    應有部分受分配者，得以金錢補償之，民法第824條第3項亦
    定有明文。本件系爭土地係屬水利用地，99年1月公告土地
    現值為每平方公尺5,000元，有系爭土地謄本在卷可稽，而
    依前開分割方案分割系爭土地，各共有人於分割後所取得之
    土地面積並非按原應有部分比例取得，爰依兩造並不爭執之
    系爭土地公告現值計算兩造應互補之差額，並判決如主文第
    2項所示（兩造分割後取得土地面積增減情形、應受補償或
    應補償之數額均詳如附表所示；然因分得土地之面積與面積
    增減情形，無法以整數計算，故由本院依職權微幅調整）。
    另兩造就分割後土地增值稅之繳納及代書費用之支出應由何
    人負擔乙節，意見並不一致，然因此並非本件分割共有物有
    關金錢補償計算所需斟酌之因素或條件，是本院認無調查或
    交待之必要，併此敘明。
六、末按訴訟費用，由敗訴之當事人負擔；因共有物分割、經界
    或其他性質上類似之事件涉訟，由敗訴當事人負擔訴訟費用
    顯失公平者，法院得酌量情形，命勝訴之當事人負擔其一部
    ；法院為終局判決時，應依職權為訴訟費用之判決，民事訴
    訟法第78條、第80條之1及第87條第1項分別定有明文。查分
    割共有物事件本質上並無訟爭性，乃由本院斟酌何種分割方
    案較能增進共有物之經濟效益，並兼顧兩造之利益，以決定
    適當之分割方法。本件原告請求分割共有物，因兩造均獲得
    利益，如僅由一造負擔，本院認為顯失公平，爰依兩造獲得
    之利益及就系爭土地應有部分之比例確定訴訟費用之負擔如
    判決如主文第3項所示。另關於訴訟費用之負擔部分，除原
    告繳納之第一審裁判費外，尚有因繪製如附圖所示分割圖所
    支出之費用，迄未經兩造陳報，致本院無從依民事訴訟法第
    87條之規定依職權為訴訟費用之裁判，是僅能諭知訴訟費用
    之負擔比例如主文第3項所示。當事人俟本件確定後，得再
    依同法第91條之規定，另予聲請確定訴訟費用之裁定，附此
    敘明。
七、據上論結，本件原告之訴為有理由，依民事訴訟法第80條之
    1、第87條第1項，判決如主文。
中    華    民    國   100    年    6     月    7     日
                  民事第三庭  法  官  洪碧雀
以上正本係照原本作成。
如不服本判決，應於判決送達後20日內，向本院提出上訴狀並表
明上訴理由，如於本判決宣示後送達前提起上訴者，應於判決送
達後20日內補提上訴理由書（須附繕本）。
如委任律師提起上訴者，應一併繳納上訴審裁判費。
中    華    民    國   100    年    6     月    7     日
                              書記官  黃稜鈞
附表：系爭東勢寮段二小段572地號土地（面積420平方公尺）
  ┌────┬───────┬────┬────────┬────┬────┬─────┬────┬────┐
  │姓  名  │應有部分比例  │面積/平 │    分得位置    │面積/平 │分割後取│以每平方公│應補償原│應補償被│
  │        │              │方公尺  │                │方公尺  │得面積之│尺新臺幣50│告蘇清上│告蘇楊幸│
  │        │              │        │                │        │增減情形│00元計算應│之金額/ │圓之金額│
  │        │              │        │                │        │        │補償或受補│新臺幣  │/新臺幣 │
  │        │              │        │                │        │        │償金額    │        │        │
  ├────┼───────┼────┼────────┼────┼────┼─────┼────┼────┤
  │蘇清上  │10000分之2970 │124.74  │如附圖所示A部分 │107     │少分得約│應受補償  │        │        │
  │        │              │        ├────────┼────┤16.75平 │83,750元  │        │        │
  │        │              │        │如附圖所示G部分 │ 1      │方公尺  │          │        │        │
  │        │              │        │                │        │【備註】│          │        │        │
  │        │              │        │                │        │原16.74 │          │        │        │
  │        │              │        │                │        │平方公尺│          │        │        │
  │        │              │        │                │        │，多加計│          │        │        │
  │        │              │        │                │        │0.01平方│          │        │        │
  │        │              │        │                │        │公尺    │          │        │        │
  ├────┼───────┼────┼────────┼────┼────┼─────┼────┼────┤
  │林銀王  │10000分之1955 │ 82.11  │如附圖所示C部分 │        │        │          │        │        │
  │        │              │        │，由林銀王、蘇世│        │        │          │        │        │
  │        │              │        │玉、蘇耿申、蘇泰│        │        │          │        │        │
  │        │              │        │平、蘇泰安、林李│2.7（16 │多分得約│應補償    │        │        │
  │        │              │        │埤6 人按應有部分│1/6） │12.59平 │62,950元  │18,862元│44,088元│
  │        │              │        │比例保持共有    │【備註】│方公尺  │          │        │        │
  │        │              │        │                │有4捨5入│        │          │        │        │
  │        │              │        ├────────┼────┤        │          │        │        │
  │        │              │        │如附圖所示D部分 │ 92     │        │          │        │        │
  ├────┼───────┼────┼────────┼────┼────┼─────┼────┼────┤
  │楊竹誠  │10000分之915  │ 38.43  │如附圖所示F部分 │ 53     │多分得約│應補償    │21,829元│51,021元│
  │        │              │        │                │        │14.57平 │72,850元  │        │        │
  │        │              │        │                │        │方公尺  │          │        │        │
  ├────┼───────┼────┼────────┼────┼────┼─────┼────┼────┤
  │蘇楊幸圓│10000分之932  │ 39.144 │              │      │少分得約│應受補償  │        │        │
  │        │              │        │                │        │39.15平 │195,750元 │        │        │
  │        │              │        │                │        │方公尺  │          │        │        │
  │        │              │        │                │        │【備註】│          │        │        │
  │        │              │        │                │        │原39.144│          │        │        │
  │        │              │        │                │        │平方公尺│          │        │        │
  │        │              │        │                │        │，多加計│          │        │        │
  │        │              │        │                │        │0.01平方│          │        │        │
  │        │              │        │                │        │公尺，並│          │        │        │
  │        │              │        │                │        │4捨5入  │          │        │        │
  ├────┼───────┼────┼────────┼────┼────┼─────┼────┼────┤
  │蘇世玉  │10000分之88   │  3.636 │如附圖所示C部分 │5.3（16 │多分得約│應補償    │2,487元 │5,813元 │
  │        │              │        │，由林銀王、蘇世│1/3） │1.66平方│8,300元   │        │        │
  │        │              │        │玉、蘇耿申、蘇泰│【備註】│公尺    │          │        │        │
  │        │              │        │平、蘇泰安、林李│有4捨5入│【備註】│          │        │        │
  │        │              │        │埤6 人按應有部分│        │有4捨5入│          │        │        │
  │        │              │        │比例保持共有    │        │        │          │        │        │
  ├────┼───────┼────┼────────┼────┼────┼─────┼────┼────┤
  │蘇耿申  │30000分之88   │  1.232 │如附圖所示C部分 │1.8（16 │多分得約│應補償    │ 839元  │1,961元 │
  │        │              │        │，由林銀王、蘇世│1/9） │0.56平方│2,800元   │        │        │
  │        │              │        │玉、蘇耿申、蘇泰│【備註】│公尺    │          │        │        │
  │        │              │        │平、蘇泰安、林李│有4捨5入│【備註】│          │        │        │
  │        │              │        │埤6 人按應有部分│        │無4捨5入│          │        │        │
  │        │              │        │比例保持共有    │        │        │          │        │        │
  ├────┼───────┼────┼────────┼────┼────┼─────┼────┼────┤
  │蘇泰平  │30000分之88   │  1.232 │如附圖所示C部分 │1.8（16 │多分得約│應補償    │ 839元  │1,961元 │
  │        │              │        │，由林銀王、蘇世│1/9） │0.56平方│2,800元   │        │        │
  │        │              │        │玉、蘇耿申、蘇泰│【備註】│公尺    │          │        │        │
  │        │              │        │平、蘇泰安、林李│有4捨5入│【備註】│          │        │        │
  │        │              │        │埤6 人按應有部分│        │無4捨5入│          │        │        │
  │        │              │        │比例保持共有    │        │        │          │        │        │
  ├────┼───────┼────┼────────┼────┼────┼─────┼────┼────┤
  │蘇泰安  │30000分之88   │  1.232 │如附圖所示C部分 │1.8（16 │多分得約│應補償    │ 839元  │1,961元 │
  │        │              │        │，由林銀王、蘇世│1/9） │0.56平方│2,800元   │        │        │
  │        │              │        │玉、蘇耿申、蘇泰│【備註】│公尺    │          │        │        │
  │        │              │        │平、蘇泰安、林李│有4捨5入│【備註】│          │        │        │
  │        │              │        │埤6 人按應有部分│        │無4捨5入│          │        │        │
  │        │              │        │比例保持共有    │        │        │          │        │        │
  ├────┼───────┼────┼────────┼────┼────┼─────┼────┼────┤
  │林李埤  │10000分之1426 │ 59.892 │如附圖所示B部分 │ 70     │        │          │        │        │
  │        │              │        ├────────┼────┤        │          │        │        │
  │        │              │        │如附圖所示C部分 │2.6（16 │多分得約│應補償    │19,027元│44,473元│
  │        │              │        │，由林銀王、蘇世│1/6） │12.70平 │63,500元  │        │        │
  │        │              │        │玉、蘇耿申、蘇泰│【備註】│方公尺  │          │        │        │
  │        │              │        │平、蘇泰安、林李│無4捨5入│【備註】│          │        │        │
  │        │              │        │埤6 人按應有部分│        │無4捨5入│          │        │        │
  │        │              │        │比例保持共有    │        │        │          │        │        │
  ├────┼───────┼────┼────────┼────┼────┼─────┼────┼────┤
  │林育揚  │10000分之1626 │ 68.292 │如附圖所示E部分 │ 81     │多分得約│應補償    │19,027元│44,473元│
  │        │              │        │                │        │12.70平 │63,500元  │        │        │
  │        │              │        │                │        │方公尺  │          │        │        │
  │        │              │        │                │        │【備註】│          │        │        │
  │        │              │        │                │        │無4捨5入│          │        │        │
  └────┴───────┴────┴────────┴────┴────┴─────┴────┴────┘